臺灣臺北地方法院家事判決
                                       99年度婚字第181號
原　　　告　乙○○
訴訟代理人　王令冠律師
被　　　告　甲○○
上列當事人間請求離婚等事件，本院於民國100年1月17日言詞辯
論終結，判決如下：
    主      文
准原告與被告離婚。
對於兩造所生之未成年子女000（女、民國00年0月00日生、
身分證統一編號：Z000000000號）、000（女、民國00年0月
00日生、身分證統一編號：Z000000000號）權利義務之行使或負
擔均由原告單獨任之。
被告應自第二項裁判確定之翌日起至民國113年4月28日止，按月
於每月五日給付000扶養費新臺幣壹萬伍仟元，由被告直接匯
入原告指定銀行帳戶，如遲誤一期履行者，其後之期間視為亦已
到期。
被告應自第二項裁判確定之翌日起至民國115年7月10日止，按月
於每月五日給付000扶養費新臺幣壹萬伍仟元，由被告直接匯
入原告指定銀行帳戶，如遲誤一期履行者，其後之期間視為亦已
到期。
訴訟費用由被告負擔。
    事實及理由
壹、程序方面：
一、按訴狀送達後，原告不得將原訴變更或追加他訴，但請求之
    基礎事實同一者，不在此限，為民事訴訟法第255條第1項第
    2款所明定。原告起訴時原依民法第1052條第1項第3款請求
    離婚，嗣追加同條第2項為請求權基礎（見99年12月16日言
    詞辯論筆錄及準備書狀），其追加之訴與原訴之主要爭點有
    其共同性，而就原請求之訴訟及證據資料，於審理繼續進行
    在相當程度範圍內具有同一性，得期待於後請求之審理予以
    利用，俾先後二請求在同一程序得加以解決，避免重複審理
    ，進而統一解決紛爭（最高法院90年度台抗字第2號、91年
    度台簡抗字第33號判例參照），故原告追加之訴具請求之基
    礎事實同一之要件，爰准許之，合先敘明。
二、按離婚之訴，當事人得於第一審或第二審言詞辯論終結前，
    附帶請求法院於認原告之訴為有理由時，並定對於未成年子
    女權利義務行使負擔之內容及方法。又法院為前開裁判時，
    不受當事人聲明事項之拘束，為民事訴訟法第572條之1第1
    項、第4項所明定。本件原告起訴請求離婚，並附帶請求對
    於未成年子女000、000權利義務行使負擔行使之內容及方法
    ，其中關於子女扶養費用之請求，原聲明為「被告應於離婚
    後按月於每月5日前給付原告，未成年子女扶養費用新台幣1
    萬5千元整，給付方式：匯款至未成年子女銀行帳戶」，嗣
    聲明變更為被告應按月於每月5日前給付未成年子女000、00
    0各1萬5千元至各成年為止，由被告直接匯入原告指定銀行
    帳戶；如遲誤一期支付者，其後期間視為亦已到期（見99年
    10月4日言詞辯論筆錄、99年12月16日準備書狀）。茲因此
    項附帶請求屬非訟事件性質，依上所述，法院為裁判時，不
    受當事人聲明事項之拘束，爰無民事訴訟法第255條訴之聲
    明變更追加之適用，併此敘明。
貳、實體方面：
一、原告主張：兩造於民國92年8月31日結婚，並育有未成年子
    女000、000二人。被告有多次言詞侮辱或肢體毆打原告之不
    法侵害行為：（一）97年11月間，被告要求原告行房，原告
    不肯，被告即以水果刀要脅原告，並逼迫要求原告簽離婚協
    議書：（二）98年1 月中旬，兩造發生口角，被告辱罵原告
    、羞辱原告家人，並以皮帶毆打原告腿部、背部；（三）98
    年3月4日，原告因受暴搬回娘家居住，同年月12日，被告於
    電話中揚言要將未成年子女自樓上丟下，其後將二名子女帶
    至原告父親之工作場所丟下，置之不理，造成兩名子女心生
    驚嚇，哭鬧不休；（四）98年3月中旬，原告離家後，被告
    在家人建議下至聯合醫院二次就診，診斷患有躁鬱症，蓋其
    結婚以來工作一直不順，曾失業二多餘，經濟壓力大，當躁
    鬱症病發時，對原告大小聲，令原告及子女十分害怕。（五
    ）98年4月5日，被告與其母、姨丈至原告娘家，希望原告回
    家，其間被告突然抓狂，抱著次女即衝出門，原告恐其對孩
    子不利，與其拉扯，希望奪回孩子，造成原告與次女均有外
    傷；（六）98年3月至今，被告至原告娘家、父親及妹妹之
    工作場所或住家騷擾，並以電話騷擾原告及家人，並頻頻至
    警局報未成年子女失蹤人口，令原告及家人不堪其擾。被告
    之暴力行為，業經鈞院99年度家護抗字第55號裁定核發保護
    令在案，且兩造歧見日深，顯難繼續維持婚姻生活，爰依民
    法第1052條第1項第3款及同條第2項之規定，訴請與被告離
    婚；又被告控制情緒能力差，有利用子女恐嚇、騷擾原告及
    家人，並殃及兩造所生子女之紀錄，足見被告親職能力不佳
    ，易有非理性之管教方式，故請求兩造所生之未成年子女00
    0、000權利義務之行使或負擔均由原告單獨任之，及子女扶
    養費用每人每月新台幣（下同）1萬5千元。並聲明：如主文
    所示。
二、被告則以：不同意離婚。原告於被告不知情之情況下，於97
    年間以2百萬元之代價擔任代理孕母，三女000並非被告所生
    ，自被告發現此事後，才開始罵原告，訴外人甲○○夫婦誘騙
    原告施行非法人工受孕，原告並有外遇之嫌，原告如此破壞
    婚姻，讓伊情緒崩潰，婚姻破裂；未成年子女不宜留在原告
    娘家，因為他們家所有的人都曾離婚，原告並無能力扶養小
    孩等語置辯。並聲明：駁回原告之訴。
三、兩造於92年8月31日結婚，現婚姻關係現仍存續中，育有未
    成年子女000、000，原告曾因遭被告以皮帶抽打，並利用子
    女恐嚇、騷擾原告家人，致原告身心俱受傷害，向本院聲請
    核發通常保護令獲准（本院99年度家護抗字第55號通常保護
    令），且兩造自98年3月間分居迄今已近2年之事實，此有戶
    籍謄本附卷可稽，亦為兩造所不爭執，並經本院調閱上開案
    號通常保護令案卷查明屬實，自堪信為真實。
四、得心證之理由：
（一）離婚部分：
    1.民法第1052條第1項第3款不堪同居之虐待部分：
    (1)按夫妻之一方受他方不堪同居之虐待，固得請求離婚，
       惟所謂不堪同居之虐待，係指予以身體上或精神上不可
       忍受之痛苦，致不堪繼續同居而言，如非客觀上已達於
       此程度，不容夫妻之一方，以主觀之見解，任意請求與
       他方離婚。又請求離婚之原告，對於此項虐待事實，除
       依法律規定無庸舉證外，仍應負舉證責任（見最高法院3
       4年上字第3968號、37年上字第6882號判例）。所稱「不
       堪同居之虐待」應就具體事件衡量夫妻之一方受他方虐
       待所受侵害之嚴重性，斟酌當事人之教育程度、社會地
       位及其他情事，是否已危及婚姻關係之維繫以為斷（司
       法院大法官會議釋字第372號參照）。
    (2)關於原告前開主張屢遭被告施以暴力行為乙節，雖據其
       提出000診斷證明書及病歷、臺北市政府警察局信義分局
       五分埔派出所處理家庭暴力案件調查紀錄（通報）表、
       受理案件登記表等件為證，並經本院核發99年度家護抗
       字第55號通常保護令，然被告以前揭情詞置辯，並認兩
       造婚姻關係惡化係因原告未經被告同意為代理孕母等語
       。經查，原告主張被告對其所為前揭不法之身體或精神
       暴力，除未成年子女000於上開保護令事件中證述被告曾
       用皮帶、電話機打原告2次（見本院99年度家護抗字第55
       號99年7月12日準備程序筆錄）之外，均未舉證以實其說
       ；至臺北市政府警察局信義分局五分埔派出所處理家庭
       暴力案件調查紀錄（通報）表、受理案件登記表等僅為
       原告至警局所為片面之陳述，亦不足認被告有原告所述
       之種種暴力事實。又兩造結婚逾8年，夫妻間偶因細故致
       生衝突，在所難免，雖被告毆打原告誠屬不該，但論其
       施暴情節、手段、方法以及造成之傷害等，衡諸常情，
       尚難謂客觀上已達不堪同居之程度。原告復未提出其他
       證據證明有遭被告虐待而達不堪同居之地步，故認原告
       主張不堪被告同居之虐待而訴請離婚之主張，為無理由
       。
    2.民法第1052條第2項重大事由難以維持婚姻部分：
    (1)按婚姻係一夫一妻為營永久共同生活，並使雙方人格得
       以實現與發展之生活共同體。因婚姻而生之永久結合關
       係，不僅使夫妻在精神上、物質上互相依存，並延伸為
       家庭與社會之基礎。婚姻制度植基於人格自由，具有維
       護人倫秩序、男女平等、養育子女等社會性功能，是以
       婚姻與家庭為社會形成與發展之基礎，受憲法制度性保
       障。又有民法第1052條第1項所列舉10款判決離婚事由以
       外之重大事由，難以維持婚姻者，夫妻之一方固得請求
       離婚，但其事由應由夫妻之一方負責者，僅他方得請求
       離婚，此為民法第1052條第2項定有明文。而所稱「有前
       項以外之重大事由，難以維持婚姻者」，係抽象的、概
       括的離婚事由，此乃緣於74年修正民法親屬編時，為因
       應實際需要，參酌各國立法例，導入破綻主義思想所增
       設。但其事由應由夫妻一方負責者，僅他方得請求離婚
       ，是其所採者為消極破綻主義精神，而非積極破綻主義
       。又關於「難以維持婚姻之重大事由」，其判斷之標準
       為婚姻是否已生破綻而無回復之希望，而婚姻破綻有無
       回復希望則應依客觀之標準，即難以維持婚姻之事實，
       是否已達於倘處於同一境況，任何人均將喪失維持婚姻
       意欲之程度而定。至於同條項但書所規定「難以維持婚
       姻之重大事由應由夫妻之一方負責者，僅他方得請求離
       婚」，乃因如肯定有責配偶之離婚請求，無異承認恣意
       離婚，破壞婚姻秩序，且有背於道義，尤其違反自己清
       白（clean hands)之法理，有欠公允，同時亦與國民之
       法感情及倫理觀念不合。倘導致婚姻發生破綻之重大事
       由，夫妻雙方均須負責時，應比較衡量雙方之有責程度
       ，僅責任較輕之一方得向責任較重之他方請求離婚，如
       有責程度相同時，雙方均得請求離婚，始屬公允，是責
       任較重之一方應不得向責任較輕之之他方請求離婚。（
       最高法院最高法院89年度台上字第2450、94年度台上字
       第115號裁判要旨可供參照）。
    (2)本件兩造婚姻關係自原告任代理孕母，並將人工受孕之
       女000出養予乙○○、甲○○即被告之表姊、表姊夫之後，雙
       方感情即告不睦，屢生爭執，並漸失互信之基礎。就被
       告是否事前知悉並同意原告任代理孕母乙節，雙方各執
       一詞：原告主張被告表姐無法生育，伊婆婆來和兩造說
       幫表姐的忙，因被告結婚後工作不穩定，當時已失業一
       年餘，婆婆承諾會出錢幫忙買房子，房子租金可作為二
       個小孩的扶養費，兩造和表姐、表姐夫簽訂代理孕母同
       意書，醫生並不知情而做手術，孩子出生後，在士林地
       方法院辦理收養，嗣後婆家未履行承諾。被告到政府各
       單位散播不實言論，到伊父親、妹妹工作、孩子幼稚園
       騷擾，一天打好幾通，孩子精神受影響，目前在醫院及
       社福機構就診及上相關課程等語。被告對於其至各政府
       單位陳情，並與甲○○、乙○○有若干訴訟事件繫屬法院不
       爭執，惟辯稱：伊表姐曾問及代理孕母之事，伊並不同
       意，伊未簽同意書，當時原告說是捐卵讓表姐懷孕，沒
       想到是代理孕母，不然伊怎麼會有家暴，伊就是告妨害
       家庭、偽造文書，醫生、表姐均應賠償，伊一定會告原
       告等語。則本件之重點厥為：被告是否事前知悉並同意
       原告擔任代理孕母？蓋若肯定者，其嗣後否認復以此為
       由責怪原告並屢有衝突，並認甲○○與原告涉有妨害家庭
       而提起若干訴訟致兩造失互信基礎，自屬可歸責於被告
       之事由。經查：
       ① 被告之表姊、表姊夫即乙○○、甲○○以2百萬元之代價，
         以甲○○之精子致原告人工受孕生下000，嗣由甲○○、乙
         ○○經兩造同意，收養000為養女，經法院裁定確定之事
         實，有證人乙○○、甲○○之證詞在卷可稽（見99年8月19
         日言詞辯論筆錄），核與卷附代理孕母契約書相符，
         復有臺灣士林地方法院97年度養聲字第11 5號裁定影
         本在卷可憑，並經本院調閱臺灣士林地方法院該案號
         卷宗查明屬實。
       ② 人工協助生殖手術須將精液置於特定之人工協助生殖
         所使用之試管（見卷附施行人工協助生殖術施術同意
         書第7條），與母體之卵子結合受孕，而非將卵子取出
         受精後植入母體以外之第三人體內；又被告於96年8 
         月1日於「施行人工協助生殖術施術同意書」、「生產
         同意書」上簽名，同意原告以「人工受精」（手寫體
         非印刷體）方式施行人工協助生殖手術，有上開同意
         書影本在卷可稽，被告亦不否認其上之簽名為真正；
         參以被告陳稱其不曾提供精液（見99年8月19日、100
         年1月17日言詞辯論筆錄）；復觀諸被告承認為其親簽
         之「代理孕母契約書」上明載：「由甲方（原告）代
         孕新生兒由乙方收養（乙○○）．．．由甲方懷孕、生產．．
         」，有該契約書在卷可憑，核與證人乙○○、甲○○之證
         述相符（見本院100年1月17日言詞辯論筆錄），堪認
         被告確於事前知悉並同意以鄒永正之精子施作人工受
         精，由原告為代理孕母之情。被告所辯當時只知道是
         捐卵，他們給我簽的時候蓋起來，一起密謀害我云云
         ，殊無可信。
    (3)本件兩造屢因原告任代理孕母乙事發生爭執，原告並以
       遭被告施以家庭暴力行為而聲請通常保護令獲准，已如
       前述，且兩造分居至今已近2年，期間即無實質婚姻關係
       應有之互動與溝通，被告並堅認原告未經被告同意為金
       錢違法擔任代理孕母，共謀欺騙，並公開於法庭陳稱：
       「如果妳想生，妳跟妳的爸爸，跟妳親生弟弟去生就好
       了」、「她們家都是做奸犯科」（見100年1月17日言詞
       辯論筆錄）等語羞辱原告，足認兩造間共同經營婚姻生
       活，誠摯互信之感情基礎已不復存在，堪認兩造婚姻關
       係已達難以繼續維持之程度，難期兩造得再共同協力維
       持圓滿之婚姻生活。是本院認兩造間夫妻感情已嚴重疏
       離，難以再為共同生活，且夫妻間應相互協力，保持夫
       妻共同生活之圓滿、安全及幸福之基礎亦已不復存在，
       依其情形已構成難以維持婚姻之重大事由；而此一事由
       之發生，肇因於被告事前知悉並同意原告擔任代理孕母
       ，嗣後反悔並加以否認所致，被告自應負較重之責任，
       爰依上開說明，原告依民法第1052條第2項訴請離婚，洵
       屬有據，應予准許。
（二）對於兩造所生之未成年子女000、000權利義務之行使或負
      擔部分：
    1.按夫妻離婚者，對於未成年子女權利義務之行使或負擔，
      依協議由一方或雙方共同任之。未經協議或協議不成者，
      法院得依夫妻之一方、主管機關、社會福利機構或其他利
      害關係人之請求或依職權酌定之。民法第1055條第1項定
      有明文。又法院為前條裁判時，應依子女之最佳利益，審
      酌一切情形，參考社工人員之訪視報告，尤應注意左列事
      項：一、子女之年齡、性別、人數及健康情形。二、子女
      之意願及人格發展之需要。三、父母之年齡、職業、品行
      、健康情形、經濟能力及生活狀況。四、父母保護教養子
      女之意願及態度。五、父母子女間或未成年子女與其他共
      同生活之人間之感情狀況，民法第1055條之1亦定有明文
      。次按撤銷婚姻或離婚之時，當事人得於第一審或第二審
      言詞辯論終結前，附帶請求法院於認原告之訴為有理由時
      ，並定對於未成年子女權利義務行使或負擔之內容及方法
      。此為民事訴訟法第572條之1第1項所明定。又法院依法
      為未成年子女酌定或改定權利義務之行使或負擔之人時，
      對已發生家庭暴力者，推定由加害人行使或擔權利義務不
      利於該子女，為家庭暴力防治法第43條所明定。本院既判
      准兩造離婚，被告為99年度家護抗字第55號保護令之加害
      人，故依上規定，推定由其行使或負擔權利義務不利於該
      子女。再者，本院審酌中華民國新女性聯合會99年10月29
      日新女(99)芬字第990685號函附之訪視調查報告書，認兩
      造對未成年子女000、000均有關愛之情且願意提供照顧，
      然當社工詢問被告相關問題，其等均沈默；當社工與原告
      談話時，其等不斷透過講話、爭執及哭泣吸引原告注意及
      陪伴，關愛需求程度高，亦顯現不安全感，未成年子女00
      0、000目睹受創反應明顯，原告能敏感察覺且接納子女當
      下狀況並積極治療，亦能耐心包容子女生活衝突，展現監
      韌性及照顧熱忱，亦可見子女對原告之信任及依附關係深
      厚。自支持系統視之，被告經濟狀況無虞且硬體環境均為
      穩定；原告經濟上固有疑慮，然家庭支持系統能短暫支應
      其所需，工作意願及動力上均為強烈，對自身責任清楚且
      有現實感。兩造皆尊重子女之學習意願，然教養觀念有所
      差異：被告對子女教育有規劃且積極，然對於子女心理狀
      態及意願並無納入思量；原告子女管教柔軟，接納子女目
      睹創傷所造成之生活適應困難，給予合理管教方式。酌以
      被告對子女照顧多為陪伴，原告則嫻熟實質照顧技巧，且
      對子女生活細節均為熟稔，與子女親子依附關係良好，子
      女亦清楚表達對原告之認同。綜上，以未成年子女最佳利
      益考量，兩造離婚後，關於未成年子女權利義務之行使或
      負擔均由原告任之，較為適宜。
（三）未成年子女扶養費用部分：
    1.按直系血親相互間互負扶養之義務，民法第1114條定有明
      文。查被告為之父，自應對渠等負扶養義務。本院酌定由
      原告單獨行使負擔之權利義務，自得命被告給付扶養費至
      渠等分別成年為止。
    2.爰審酌未成年人000、000戶籍設於臺北市，參酌行政院主
      計處98年度臺北市平均每人月消費支出為24,656元；又本
      院依職權調閱兩造98年度稅務電子閘門財產所得，被告於
      98年度有所得149,406元、BMW1998汽車一部、投資金額23
      ,330元，而原告則未登記任何所得財產；復參酌上開訪視
      調查報告書之記載，原告現零星接廣告文案工作，並有保
      母執照，可從事保母及坐月子服務，月薪資約2萬5千元；
      被告任職台積電擔任助理工程師，月薪資約4、5萬元，被
      告自承如積效佳可達7、8萬元（見99年12月16日言詞辯論
      筆錄），從而關於兩造分擔未成年子女扶養費用之比例應
      以原告負擔三分之一，被告負擔三分之二之比例為妥當，
      即原告應負擔未成年子女000、000之扶養費用每人每月各
      8,219元（計算式：24,656×1/3=8,219，元以下四捨五入
      ），被告應負擔未成年子女000、000之扶養費用每人每月
      各16,437元（計算式：24,656×2/3=16,437，元以下四捨
      五入）。故原告請求被告自未成年子女000、000權利義務
      之行使或負擔裁判確定之翌日起，至未成年子女000、000
      分別成年之日（即113年4月28日及102年1月14日）止，按
      月於每月5日前給付未成年子女扶養費用每人每月各15,00
      0元，由被告直接匯入原告指定銀行帳戶，如遲誤一期履
      行者，其後之期間視為亦已到期，為有理由。
五、從而，原告依民法第1052條第2項規定請求判決兩造離婚，
    對於兩造所生未成年子女000、000權利義務之行使或負擔均
    由原告任之，及自監護裁判確定之翌日起至未成年子女000
    、000分別成年（分別為113年4月28日、115年7月10日）止
    ，按月於每月5日前給付原告扶養費用每人每月各1萬5千元
    ，由被告直接匯入原告指定銀行帳戶，為有理由，應予准許
    。
六、至兩造其餘有關代理孕母合法與否之攻擊或防禦方法，並不
    足以影響本判決之結果，自無詳予論駁之必要；又被告於本
    院言詞辯論終結即100年1月17日之後提出之書面陳述，依法
    不得為本件審酌之基礎，併此敘明。
七、訴訟費用負擔之依據：民事訴訟法第78條。
中　　華　　民　　國　　100　　年　　1　　月　　31　　日
                  家事庭法  官  李莉苓
以上正本係照原本作成。
如對本判決上訴，須於判決送達後20日之不變期間內，向本院提
出上訴狀。
中　　華　　民　　國　 100　　年　　1 　　月　　31　　日
                        書記官　譚鈺陵